【裁判字號】    98,訴,549
【裁判日期】    980630
【裁判案由】    偽造有價證券
【裁判全文】
臺灣高雄地方法院刑事判決               98年度訴字第549號
公  訴  人  臺灣高雄地方法院檢察署檢察官
被      告  甲○○
上列被告因偽造有價證券案件，經檢察官提起公訴（97年度偵字
第33586 號），本院判決如下：
    主  文
甲○○無罪。
    理  由
一、公訴意旨略以：被告甲○○於民國95、96年間，在中國大陸
    地區廣西省，向其表姊夫諸葛玄收集取得面額為美元100 元
    之偽造美鈔2 張，旋即攜回臺灣，並基於行使偽造有價證券
    之犯意，於97年12月1 日13時26許，持上開偽造之美鈔2 張
    混合其他真鈔74張，至高雄市前金區○○○路264 號臺灣銀
    行高雄分行櫃檯，要求依當時匯率兌換等值之新臺幣而行使
    ，因櫃檯高級辦事員張智豪發覺紙質有異，當場報警查獲，
    並扣得偽造之面額100 元之美鈔2 張，因認被告涉犯刑法第
    201 條第2 項前段之行使偽造有價證券罪嫌等語。
二、按檢察官就被告犯罪事實，應負舉證責任，並指出證明之方
    法；又犯罪事實應依證據認定之，無證據不得認定其犯罪事
    實；不能證明被告犯罪者，應諭知無罪之判決，刑事訴訟法
    第161 條第1 項、第154 條第2 項、第301 條第1 項分別定
    有明文。次按刑法第195 條所稱之通用貨幣、紙幣，其「通
    用」係指流通使用，而具有強制通用力而言，故外國貨幣（
    如美金、港幣等）縱在國內具有事實上之流通力，但並不具
    有法定之強制通用力，即屬刑法第201 條之有價證券而非通
    用貨幣；又行為人所以該當該條之行使有價證券罪，仍須行
    為人主觀上對於行為客體（指美金、港幣等）係屬偽造或變
    造有所認識，而決意行之，方構成本罪，如行為人對於偽造
    或變造之事實毫無所悉，縱持之加以行使，亦不負本罪之刑
    責。
三、公訴意旨認被告涉有上開罪嫌，無非係以被告之供述、證人
    張智豪之證述、臺灣銀行高雄分行截留偽造變造仿造美金券
    幣通報單1 張、高雄市政府警察局刑警大隊扣押物品目錄表
    、內政部警政署刑事警察局98年1 月22日刑鑑字第09800116
    38號鑑定書各1 份及扣案偽造之美鈔2 張為其論據。訊據被
    告固坦承有於前揭時地，持前開偽造之美鈔2 張至臺灣銀行
    兌換新臺幣之事實，惟堅詞否認有何行使偽造有價證券之犯
    行，辯稱：本件伊是誤持偽鈔，伊不知道扣案2 張偽造百元
    美鈔係偽鈔。因伊曾在大陸投資生意，獲利係請其表姊夫諸
    葛玄兌換成美鈔，伊再將之攜回臺灣。因考慮到匯差，伊持
    約130 、140 張百元美鈔至第一銀行苓雅分行兌換新臺幣，
    其中7 成部分是上開從大陸帶回之投資所得，另外3 成是伊
    原本在臺灣就有的美金，惟因其中76張美鈔係1996年、2001
    年CB版、2003年DF版等版本，這些版本之偽鈔較多，因此該
    銀行不願收兌，並建議伊到臺灣銀行處理，至於76張以外其
    餘美鈔則有兌換收取。後來，伊至臺灣銀行欲將上開76張美
    鈔兌換成新臺幣，伊經銀行人員告知才知道扣案2 張美鈔乃
    偽鈔，其餘74張美鈔則有兌換收取等語。經查：
  (一)被告於97年12月1 日13時26許，持76張百元美鈔至臺灣銀行
    高雄分行，向該行櫃臺行員張智豪提示請求兌換為新臺幣，
    而其中2 張百元美鈔係屬偽造之事實，業據被告供承不諱，
    核與證人張智豪於警詢時證述之情節相互符合，並有截留偽
    造變造仿造美金券幣通報單1 張、高雄市政府警察局刑警大
    隊扣押物品目錄表1 份在卷可稽。扣案之百元美鈔2 張，經
    鑑定之結果，認該鈔券凹版印刷之圖紋、印製品質與真實鈔
    券不同，經以多波域光源照射，發現其纖維絲螢光反應及紅
    外線吸收情形與真實鈔券有明顯差異，以紫外光照射下，發
    現紙張之螢光反應較真實鈔券強，經檢視判係超級偽造美鈔
    （supernote） ，此有內政部警政署刑事警察局98年1 月22
    日刑鑑字第0980011638號鑑定書各1 份在卷可稽，是此部分
    之事實，堪以認定。
  (二)公訴意旨雖認被告明知扣案2 張百元美鈔係偽造之有價證券
    而故意行使，惟美鈔乃外國紙幣，在我國無強制通用效力，
    一般人日常既未習於行使，對於形式外觀與真鈔無異之偽鈔
    ，如無專門知識、經驗，實難具備真偽之判斷能力。本院又
    查無被告具備判斷真偽之能力，自不能僅憑被告客觀上持偽
    造美鈔兌換之事實，即推認被告主觀上明知係偽鈔。再觀以
    被告持美鈔兌換之情形，被告係持130 、140 張百元美鈔至
    第一銀行苓雅分行兌換新臺幣，因其中76張百元美鈔該銀行
    不願收兌，被告始持至臺灣銀行兌換，是被告並非僅持扣案
    2 張偽造美鈔兌換，而係共持76張百元美鈔至臺灣銀行兌換
    ，且除了扣案2 張百元美鈔外，其餘均為真鈔，與一般故意
    至銀行兌換偽鈔之人，多半持較為大量之偽鈔一次行使不同
    。此外，美鈔在臺使用雖非廣泛，然尚有免稅商店等可以流
    通使用，被告係擔任富邦證券投資信託股份有限公司主管，
    取有相關金融證照，有期貨商業務員測驗合格證書、信託業
    專業測驗合格證明書、證券投資信託事業證券投資顧問事業
    業務員資格測驗合格證明書、證券商業物人員資格測驗合格
    證明書、理財規劃人員專業能力測驗合格證明書各1 紙附卷
    可稽，依被告之智識經驗，被告若知悉其所持2 張百元美鈔
    係偽造，而欲兌換新臺幣，大可尋得願意收受偽造美鈔之人
    與之兌換，或持往較無辨識能力之其他商店使用，甚或至地
    處偏遠、接觸美鈔機會較少之銀行兌換，應無故意持往辨識
    能力極強之臺灣銀行兌換，而甘冒隨時可能遭查獲之風險，
    此亦與明知為偽造美鈔而故意使用之通常情形相左。被告於
    本院審理時供述：伊持有美金之原因，大部分係在大陸之投
    資所得，委由表姊夫諸葛玄以地下匯兌方式兌換成美鈔，數
    量約有2 萬美金，其再將之分約3 次攜回臺灣。因考慮到匯
    差，伊持約130 、140 張百元美鈔至第一銀行苓雅分行兌換
    新臺幣，其中7 成部分是上開從大陸帶回之投資所得，另外
    3 成是伊原本在臺灣就有的美金等語，固然被告未能提出其
    在大陸投資獲利之相關證明資料，惟參以被告持有美鈔數量
    非少，且除扣案2 張外，均為真鈔，是被告供述其持有美鈔
    之來源大部分為其投資所得委由他人以地下匯兌方式兌換成
    美鈔，尚非不可採信。而以地下匯兌方式本即有換得偽鈔之
    風險，觀以扣案2 張美鈔乃1996年版美鈔，乃屬出現較多偽
    鈔之版本，此經第一商業銀行十全分行以98年5 月26日一十
    全第00087 號函覆明確並附卷可參，是被告辯稱其係誤持偽
    鈔等語，亦非不可採信。從而，綜上被告持有美金之原因、
    持以兌換之情形等觀之，被告是否明知上開2 張百元美鈔為
    偽鈔，仍持以行使，本院認尚有合理懷疑之存在，是以，自
    難率以行使偽造有價證券之罪名相繩。
  (三)綜上所述，公訴人所舉前開證據，尚不足使本院達於通常一
    般之人均不致有所懷疑，而得確信其為真實之程度，致使無
    從形成有罪之確信，則依罪證有疑利於被告之證據法則，即
    不得遽為不利被告之認定。此外，本院復查無其他積極證據
    足認被告有檢察官所指之上述犯行，揆諸首揭說明，自應為
    無罪之諭知。
據上論斷，應依刑事訴訟法第301 條第1 項，判決如主文。
本案經檢察官乙○○到庭執行職務。
中    華    民    國    98    年    6     月    30    日
                  刑事第十四庭  審判長 法  官 莊松泉
                                       法  官 林揚奇
                                       法  官 顏銀秋
上正本證明與原本無誤。
如不服本判決應於收受判決後10日內向本院提出上訴書狀，並應
敘述具體理由。其未敘述上訴理由者，應於上訴期間屆滿後20日
內向本院補提理由書（均須按他造當事人之人數附繕本）「切勿
逕送上級法院」。
中    華    民    國    98    年    6     月    30    日
                                       書記官 董明惠


司法院資訊處製作；財團法人民間司法改革基金會備份。
